【裁判字號】    94,重上,465
【裁判日期】    950301
【裁判案由】    清償借款
【裁判全文】
臺灣高等法院民事判決                 94年度重上字第465號
上  訴  人  丙○○
訴訟代理人  沈明達律師
被 上訴 人  華南商業銀行股份有限公司
法定代理人  乙○○
訴訟代理人  甲○○
上列當事人間請求清償借款事件，上訴人對於中華民國94年6月
23日台灣宜蘭地方法院92年度重再字第1號第一審判決提起上訴
，經本院於95年2月15日言詞辯論終結，判決如下：
    主  文
上訴駁回。
第二審訴訟費用由上訴人負擔。
    事實及理由
一、上訴人主張：原審法院90年度重訴字第54號民事判決認定上
    訴人應就訴外人弘典工程有限公司（下稱弘典公司）於89
    年2月17日及同年4月28日向被上訴人所借新台幣（下同）
    800萬及200萬2筆借款（下稱系爭借款）負連帶保證人責任
    確定。惟原審法院92年訴字第299號刑事簡易判決業已認定
    系爭借款借據上連帶保證人欄中「丙○○」之簽名及住址是
    訴外人邱珮淳所偽造，「丙○○」之印章是邱珮淳所盜蓋。
    故本件原確定判決為判決基礎之證物係偽造，爰依民事訴訟
    法第496條第1項第9款之規定，提起再審之訴。並聲明：原
    確定判決廢棄，並駁回被上訴人在第一審之訴及假執行之聲
    請，若受不利判決，請准供擔保免假執行。原審為上訴人敗
    訴判決，其不服提起上訴，並於本院聲明廢棄原判決，改判
    如其聲明所示之判決。
二、被上訴人則以：按私文書經本人或其代理人簽名、蓋章或按
    指印或有法院或公證人之認證者，推定為真正，民事訴訟法
    第358條定有明文。依85年10月11日以上訴人之名簽蓋之授
    信申請書上立約人下方之簽名有第三人代其簽名，再經上訴
    人於左方親自簽名，而其所簽之名，核對本件上訴狀之撰狀
    人簽名，完全相同，足證上訴人確係親自簽名於授信約定書
    ，而印鑑卡上亦載明「... 所為一切往來之印鑑以右列印鑑
    為憑... 」，此可證將來展期辦理得依原留印鑑辦理即可，
    無須親簽。而本件系爭借款之2張借據連帶保證人欄上所蓋
    「丙○○」之印章與上開85年10月11簽蓋之授信申請書、授
    信約定書、印鑑卡等文件上所蓋「丙○○」之印章係同一印
    章，足認系爭借款借據上丙○○之章是真正，其自應負連帶
    保證人責任。退步言之，縱如刑事判決所認定，系爭借款上
    丙○○之簽名及簽章為邱珮淳所為，邱珮淳果真未經同意或
    授權而使用上訴人之印鑑章，然上訴人任職邱珮淳為董事長
    之善得工程股份有限公司擔任副總經理之職，屬該公司高階
    主管，與邱珮淳復有姻親關係 (邱珮淳與上訴人之配偶是姊
    妹)，邱珮淳執有上訴人印章，自有使人信其有授與邱珮淳
    代理權之事實，亦應依民法第169條之規定，負與授權人相
    同之責任等語，資為抗辯。並於本院駁回上訴人之上訴。
三、兩造不爭執之事實：
    原審法院92年訴字第299號刑事簡易判決（下稱上開刑事判
    決）認定系爭借款借據上連帶保證人欄中「丙○○」之簽名
    及住址是訴外人邱珮淳所偽造，「丙○○」之印章是邱珮淳
    以不詳方式取得之「丙○○」印章所盜蓋，而判處邱珮淳有
    期徒刑四月，並於92年10月24日確定，為兩造所不爭執，並
    有上訴人提出之上開判決附卷可稽，且經本院調閱該刑事全
    卷無誤，自堪信為真實。
四、上訴人以上開刑事確定判決認定系爭2張借據上所載連帶保
    證人丙○○部分係訴外人邱珮淳偽造，並於92年10月24日確
    定為由，依民事訴訟法第496條第1項第9款之規定，提起本
    件再審之訴，尚無不合，但上開刑事判決，是否即足以推翻
    本件原確定判決，即為本件主要爭點所在。經查：
(一)按刑事判決之認定，並不當然拘束民事判決，刑事判決可以
    依職權調查證據，或以被告自白為判決有罪之基礎，而民事
    則係採辯論主義及處分權主義，配合以舉證責任，在認定結
    果上即不必然一致，故本件仍可自行調查證據，以認定事實
    ，不當然應受刑事判決認定事實之拘束。且上開刑事判決雖
    認定訴外人邱珮淳偽造系爭借款借據上丙○○之簽名與印文
    ，但其對於邱珮淳是如何取得丙○○印章 (下稱系爭印章)
    一節，並未交待，僅記載「以不詳方式」，則該不詳方式是
    否即不排除包括經丙○○同意後交付或經其同意後由邱珮淳
    刻來使用，況邱珮淳於檢方偵訊時即一再主張上訴人丙○○
    有授權、同意，丙○○知道當連帶保證人等情 (見台灣宜蘭
    地方法院檢察署91年度偵字第2257號偵查卷內92年4月23日
    、5月12日、8月14日等訊問筆錄，該卷宗未編頁)，因與上
    訴人各執一詞，檢方乃對雙方測謊，邱珮淳因未通過測謊，
    乃將其起訴，而依常情，印章是私人保管之物，體積又小，
    存放可以很隱密，若未有本人授權交付，旁人是難以取得，
    然因邱珮淳經起訴後，在原審法院刑事庭審理時，與法官、
    檢察官達成認罪協商，原審法院刑事庭乃改依簡易程序判決
    邱珮淳有罪確定，但上訴人是否真未授權或同意邱珮淳使用
    系爭印章，仍啟人疑竇，故上開刑事判決之認定，對第三人
    之被上訴人是否亦有拘束之效力，即不無疑義，自難直接採
    為本件認定之依據。況本件原確定判決並非以系爭借款借據
    為唯一基礎，尚有上訴人出具之授信約定書、授信申請書及
    印鑑卡等等，故單憑上開刑事判決之結果，自不當然足以推
    翻原確定判決之認定。
(二)次按私文書經本人或其代理人簽名、蓋章或按指印或有法院
    或公證人之認證者，推定為真正，民事訴訟法第358條定有
    明文。本件上訴人於85年10月11日與被上訴人簽訂授信約定
    書，先後於85年10月11日、同年10月29日以其名義向被上訴
    人貸款100萬及490萬元 (即原法院89年訴字第411號事件)，
    到期後，又先後多次展期，100萬元部分最後展期89年4月10
    日，490萬元部分最後展期88年10月29日之事實，有被上訴
    人提出之授信申請書、授信約定書、印鑑卡、歷次展延時出
    具之授信申請書附於原法院89年訴字第411號卷為證，亦經
    本院調閱該件卷宗無誤。上訴人對於上開授信申請書、授信
    約定書、印鑑卡係經其本人親自簽名乙節，業經其自認無訛
    ，則參照上開規定，該等文書即應推定為真正，該等文書既
    推定為真正，則其上所蓋之印章，當然亦推定為真正，上開
    2筆借款歷次展延時所出具之授信申請書，亦蓋相同印章，
    當然亦推定為真正，況被上訴人對立約人之對保，係請立約
    人在簽章處親自簽名重疊於立約印鑑 (與印鑑卡上相同之印
    章)上面，有其提出之華南商業銀行授信業務對保辦法1紙在
    卷足憑，上開授信約定書，即是由上訴人簽其名於對保欄所
    蓋丙○○印鑑章上，益證上開丙○○印鑑章之真正，上訴人
    空言否認上開文書所蓋印章非其所有，自難採信。
(三)又依據上開授信約定書第2條約定，立約人於立約後，如印
    鑑變更，應以書面通知被上訴人。本件上訴人自始至終既
    無通知被上訴人變更印鑑。則系爭借款借據連帶保證人欄上
    丙○○簽名雖非上訴人所簽，為被上訴人所不爭，但其上所
    蓋丙○○之印章，則與上開授信約定書、印鑑卡相同，自屬
    真正，則上訴人主張遭他人盜蓋之變態事實，即應由其負舉
    證之責。經查，上訴人所能舉之證明，無非上開刑事判決，
    但上開刑事判決所認定之事實，仍啟人疑竇，其並不足以直
    接據為認定本件事實之依據，已如上述。該刑事判決既未交
    待上訴人係如何被盜用印章之過程，無此過程，實難想像會
    有盜用之結果，則邱珮淳如何取得屬於上訴人個人私密之印
    章，依常理反而是有上訴人之授權或經其同意使用，更接近
    事實，而上訴人亦無法說明與舉證其究如何被邱珮淳盜用，
    自難單憑邱珮淳於上開刑事案中自白其有盜用，遽認定上訴
    人之主張為真實。至原審依職權傳訊證人即上訴人之配偶邱
    淑華到庭證稱邱珮淳就系爭借款，未找過上訴人當保證人，
    上訴人也沒有拿系爭印章給邱珮淳等語，固未證明邱珮淳有
    被授權，但亦不足以證明上訴人未授權或同意，或邱珮淳確
    有盜蓋印章之事實，且上開證詞僅是其個人之認知，其與上
    訴人又係夫妻，證詞有偏頗上訴人之虞，故其所證不能據為
    認定系爭借據上之上訴人印文係為邱珮淳盜蓋。綜上，上訴
    人就系爭借據印章之真正，並無法舉出相當證據證明確是邱
    珮淳所盜蓋或未被授權或同意之行為，其自應負其於系爭借
    款之連帶保證人責任。
(四)末按由自己之行為表示以代理權授與他人，或他人表示為其
    代理人而不為反對之表示者，對於第三人應負授權人之責任
    ，民法第169條定有明文。查原法院89年訴字第411號清償借
    款事件中，上訴人就該事件中490萬及100萬2筆借款，是具
    名擔任借款人，該借據上所用之印章與本件相同，且均與上
    開授信約定書、印鑑卡上之印鑑相符，其同樣抗辯未在借據
    上簽名及蓋章，但為原法院所不採，並判決其敗訴確定在案
    ，上訴人嗣提起再審之訴，亦經判決駁回確定。就該事件中
    之2筆借款及歷次展延，上訴人亦均非親自辦理，而是由邱
    珮淳或他人持其留存於被上訴人處之印鑑章辦理，且自85年
    間上開2筆借款借貸起至最後展延止，前後達數年之久。則
    系爭2筆借款，縱認上訴人確無授權或同意，然邱珮淳或其
    指示之人以辦理上開2筆借款之同一方式，持上訴人留存在
    被上訴人處之同一印鑑辦理，客觀上自有使被上訴人誤信有
    代理權授與之事實，且上訴人與邱珮淳復有姻親關係，上訴
    人85年間具名借貸上開2筆借款時，又係在邱珮淳擔任董事
    長之善得工程股份有限公司擔任副總經理，則系爭借款，邱
    珮淳再執有上訴人之同一印章，以過去同一方式辦理，自有
    使被上訴人信其確有此代理權，被上訴人應為善意且無過失
    。從而，被上訴人主張縱認系爭借款，上訴人未授權或同意
    邱珮淳辦理，其亦應依民法169條之規定，負與授權人同一
    責任乙節，自屬可採。
五、綜上所述，上訴人單憑上開刑事判決結果，尚無法證明邱珮
    淳未被授權而有盜蓋上訴人印文之事實，縱認邱珮淳確未被
    授權，被上訴人主張上訴人亦應就邱珮淳表現代理行為，負
    與授權人同一責任，亦有理由。故上開刑事判決固可據為再
    審理由，但仍不足以推翻原確定判決之認定。原審駁回上訴
    人再審之訴，尚無不合。上訴意旨指摘原判決不當，求予廢
    棄改判，為無理由，應予駁回。
六、據上論結，本件上訴為無理由，依民事訴訟法第449條第1項
    、第78條，判決如主文。
中    華    民    國    95    年     3    月     1    日
                  民事第十二庭審判長法  官  張宗權
                                    法  官  蕭艿菁
                                    法  官  陳忠行
正本係照原本作成。
如不服本判決，應於收受送達後20日內向本院提出上訴書狀，其
未表明上訴理由者，應於提出上訴後20日內向本院補提理由書狀
（均須按他造當事人之人數附繕本）上訴時應提出委任律師或具
有律師資格之人之委任狀；委任有律師資格者，另應附具律師資
格證書及釋明委任人與受任人有民事訴訟法第466條之一第一項
但書或第二項（詳附註）所定關係之釋明文書影本。
中    華    民    國    95    年     3    月     3    日
                                    書記官  明祖星
附註：
民事訴訟法第四百六十六條之一（第一項、第二項）：
對於第二審判決上訴，上訴人應委任律師為訴訟代理人。但上訴
人或其他法定代理人具有律師資格者，不在此限。
上訴人之配偶、三親等內之血親、二親等內之姻親，或上訴人為
法人、中央或地方機關時，其所屬專任人員具有律師資格並經法
院認為適當者，亦得為第三審訴訟代理人。


司法院資訊處製作；財團法人民間司法改革基金會備份。
